臺灣高等法院花蓮分院民事判決　　　　 99年度建上易字第4號
上　訴　人　鹿野鼎開發股份有限公司
即附帶被上訴人
法定代理人　潘貴蘭
訴訟代理人　劉秀真律師
被上訴人　　聯基營造有限公司
即附帶上訴人
法定代理人　郭馨瑩
訴訟代理人　簡燦賢律師
上列當事人間請求給付工程款事件，上訴人對於中華民國99年11
月10日臺灣臺東地方法院97年度訴字第133號第一審判決提起上
訴，本院於100年3月23日言詞辯論終結，判決如下：
    主  文
兩造上訴均駁回。
第二審訴訟費用由上訴人、附帶上訴人各自負擔。
    事實及理由
壹、程序部分：
一、按當事人喪失訴訟能力或法定代理人死亡或其代理權消滅者
    ，訴訟程序在有法定代理人或取得訴訟能力之本人承受其訴
    訟以前當然停止，惟有訴訟代理人者不適用之；另承受訴訟
    人，於得為承受時，應即為承受之聲明，民事訴訟法第170
    條、第173條、第175條第1項分別定有明文。被上訴人即附
    帶上訴人聯基營造有限公司（以下簡稱聯基營造）法定代理
    人原為陳志政，嗣後變更為郭馨瑩，業經被上訴人檢附其公
    司變更登記表影本陳報並聲明承受訴訟在卷，本院依法將上
    訴人法定代理人變更為郭馨瑩，合先敘明。
二、按被上訴人於言詞辯論終結前，得為附帶上訴。附帶上訴，
    雖在被上訴人之上訴期間已滿，或曾捨棄上訴權或撤回上訴
    後，亦得為之，民事訴訟法第460條第1、2項定有明文。本
    件被上訴人即附帶上訴人聯基營造依前揭規定提起附帶上訴
    ，應予准許。
貳、實體部分：
一、被上訴人聯基營造於原審起訴主張：伊先於民國94年底承攬
    上訴人鹿野鼎開發股份有限公司（以下稱鹿野鼎公司）所經
    營鹿鳴溫泉酒店（下稱鹿鳴酒店）之污水處理廠工程，基礎
    部分完成時，上訴人鹿野鼎公司始發現設計錯誤，遂要求停
    工，並就已施作基礎部分結算，上訴人應給付被上訴人新臺
    幣（下同）560,490元。嗣上訴人將原工地變更規劃為服務
    及管理中心（下稱系爭行政中心），另於95年1月12日與被
    上訴人簽訂工程承攬契約（下稱第1次承攬契約），由被上
    訴人承攬系爭行政中心之新建工程，合約總價為1,950,000
    元，復因工程項目增加，兩造同意第1次承攬契約作廢，再
    簽訂系爭行政中心新建工程之承攬契約書（下稱系爭承攬契
    約），約定工程款為2,870,000元，並於系爭契約第3條第4
    項約明，工程竣工經上訴人驗收合格後，上訴人應給付被上
    訴人未付之533,803元及剩餘20%之工程尾款574,000元，共
    計1,134,490元（下稱系爭工程款）。系爭承攬契約除上開
    系爭行政中心新建工程外，上訴人另分別追加16項工程，後
    再追減2項，總計追加工程扣除減少施作之追減工程之金額
    為614,704元（下稱追加工程款）。系爭行政中心新建工程
    原於95年7月底完工，惟因上訴人不斷要求被上訴人修改工
    程內容，延至96年8月1日前，才全部竣工並交付上訴人。惟
    系爭工程款1,134,490元及上開追加工程款614,704元均未獲
    給付，屢經催討，上訴人均拖延未付，為此依兩造系爭承攬
    契約、民法第490條、第491條、第505條承攬報酬請求權提
    起本訴，請求上訴人如數給付等語，並聲明：上訴人應給付
    被上訴人1,749,194元及自96年8月1日起至清償日止，按週
    年利率5%計算之利息，並陳明願供擔保請准宣告假執行。上
    訴人鹿野鼎公司則以：依系爭承攬契約第3條第4項付款約定
    ，被上訴人聯基營造應為上訴人取得建築執照及使用執照，
    並經驗收合格及提出工程竣工圖後，始應給付尚未給付之系
    爭工程款，惟被上訴人聯基營造迄今尚未取得系爭工程之使
    用執照，亦未提出工程竣工圖使系爭行政中心合法取得執照
    。且系爭行政中心無法申請上開使用執照之原因，係因被上
    訴人放樣有誤，致使系爭行政中心工程施工初期之定樁位置
    偏離，致系爭行政中心不能達使用目的，伊已依民法第494
    條前段、第495條第2項等規定解除系爭承攬契約，是被上訴
    人請求系爭行政中心之工程款即屬無據。而被上訴人係利用
    原污水處理廠之基地續建系爭行政中心工程，是以560,490
    元之工程款自不應重複請求。且系爭承攬契約為總價承攬，
    依系爭承攬契約第2條第1項約定，伊未同意被上訴人追加原
    有設計圖、施作說明書、施作圖說、估價單內已有之項目，
    且被上訴人亦未證明有何追加之工程。又系爭行政中心工程
    應係於95年4月間完工，並交付予伊使用，另追加之工程則
    係於同年7月完工，是被上訴人之承攬報酬請求權，均因2年
    間不行使而消滅，伊自得主張時效抗辯而拒絕給付。又屬系
    爭行政中心項目中之牆壁面於95年7月颱風期間有嚴重龜裂
    ，危及結構與人員安全，伊因而另雇永信土木包工業施做石
    籠擋土牆工程（下稱系爭擋土牆工程），費用合計1,280,00
    0元，亦主張依民法第334條第1項、第335條規定，與被上訴
    人上開請求金額為抵銷等語資為抗辯。
二、原審依被上訴人之請求命上訴人給付被上訴人1,134,490元
    及自96年8月1日起至清償日止，按週年利率5%計算之利息，
    而駁回其餘請求。兩造均不服，分別提起上訴及附帶上訴。
    經核於法並無違誤，除增列下敘理由外，其餘均引用原審判
    決所記載之理由（如附件）。
三、上訴人鹿野鼎公司上訴理由除與原審主張相同者予以引用外
    ，另補充如下：
（一）上訴部分─
  １、被上訴人聯基營造得請求系爭工程款之前提，需提出工程
      竣工圖，且工程需經上訴人鹿野鼎公司驗收合格，及取得
      系爭建物之室內裝修使用執照與建築使用執照等請款條件
      ，惟被上訴人並未提出符合上開請款條件之證據。且亦應
      對其請求權未罹於時效，提出具體事實，並負舉證責任，
      然被上訴人均未詳加說明，空言主張其請求權未罹時效，
      並不可採。
  ２、系爭行政中心未能依法取得執照應歸責於被上訴人，且其
      請款條件未成就，自不應准其請求。依系爭承攬契約書所
      附圖S-2（見原審卷一第31頁），為被上訴人應重新開挖
      、重做基地之約定。上訴人並不同意續用原基地，上訴人
      係事後方發現被上訴人擅自續用原基地之瑕疵，惟依系爭
      承攬契約圖說中繪製「基礎結構平面圖」於圖S-2內（說
      明10、12），記載開挖時之注意事項，即為開挖、重做基
      地之約定，若不用重做，即不需繪製基地圖與說明，被上
      訴人若依法依約重做，即無取得執照之困難。故上訴人雖
      不爭執現有基地係被上訴人續用，此係對結果不爭執，並
      非表示同意續用。再者，劉威志之證詞係指系爭行政中心
      之建築物放樣，非原汙水處理廠基地之放樣，原審憑此認
      定原汙水處理廠之基地放樣係由上訴人指定，應屬誤會。
      設若上訴人並未寄望獲得系爭行政中心合法與取得執照，
      抑或取得合法執照非被上訴人之義務，豈會有系爭承攬契
      約第3條第4項之約定。若非被上訴人重新簽約並以合法取
      得執照為條件，又何需將合法取得執照當作被上訴人請領
      第一次汙水處理廠款項即533,803元之條件？原審對此未
      加斟酌，顯然有誤。
  ３、且建築執照究應由何人申請，與被上訴人施作之結果在客
      觀上能否依法取得建築執照為二事，被上訴人無法取得使
      用執照之根本原因，係其施作結果不合法，即縱曾請領亦
      無法取得建築執照，遑論使用執照。準此，縱認應由上訴
      人申請建築執照，惟上訴人無法取得建照之根源仍為被上
      訴人施作結果不合法所致，而非未請領建築執照，故被上
      訴人應對其自己施工之結果負責。另上訴人有無前去瞭解
      被上訴人如何施工，與被上訴人本應如何施工係屬二事，
      不論上訴人有無至現場查看，被上訴人皆應依法、依約施
      工，本案無法請領執照之原因，關鍵在被上訴人實際施作
      結果不合法，非上訴人有無至現場查看所造成，既係被上
      訴人施作結果不合法所致，仍屬可歸責於被上訴人之事由
      ，應由被上訴人負責。
  ４、系爭建物之使用用途，約定為「服務及管理中心新建工程
      」（原審卷一第18頁），再按圖號為「A2-1」中地下一樓
      平面圖及一樓平面圖中「辦公室」之註記，可知系爭建物
      依建築法第5條規定，為供公眾工作之建築物，而被上訴
      人身為營造業者，依營造業法第37條規定應具備營造專業
      ，被上訴人之人員檢視工程圖樣，發現其內容在施工上顯
      有困難或有公共危險之虞時，應即告知定作人（即上訴人
      ），以期能獲改善妥處之立意，且不因被上訴人是否為提
      供本案設計圖說之人而得減免責任，上訴人於原審亦曾依
      法催告被上訴人補正瑕疵，未獲被上訴人補正，進而解除
      契約，故被上訴人之請求已乏依據。且依常理與經驗法則
      ，上訴人若知被上訴人之施作無法合法，且可能不安全，
      不可能會簽定系爭承攬契約。而被上訴人明知其施作結果
      無法合法，且可能不安全，卻未告知上訴人，致使上訴人
      已給付2,296,000元（585,000元＋993,500元＋717,500元
      ），且代被上訴人修補瑕疵，而委託永信土木包工業施作
      擋土牆耗資1,262,500元，總計支出3,558,500元，惟僅取
      得一無法合法、有安全疑慮之系爭行政中心，上訴人方於
      被上訴人請領尾款時一併追究，並拒付系爭款項。綜上，
      被上訴人諉稱其雖為承攬廠商，但僅負責施工，對本件系
      爭建物不合法、不安全涉及之爭議毫無責任云云，並不可
      採。
  ５、本件係被上訴人未經上訴人同意，擅自續用已解約且棄用
      之污水處理廠基地，致系爭行政中心無法請領相關證照，
      原審又容許被上訴人重複請領污水處理廠基地結算款533,
      083元及系爭契約圖S-2基地之費用，係使被上訴人重複收
      費而獲取不當利得。
  ６、且依上訴人95年4月24日工程估驗紀錄表，可知被上訴人
      於95年3月已提出發票請款，上訴人方於上開時間前往並
      完成系爭行政中心本工程之驗收，則被上訴人報完工之時
      點必早於95年4月24日，此為被上訴人可得行使請求權之
      時點，至驗收後之瑕疵修補並不影響被上訴人行使其請求
      權，可證系爭行政中心工程絕非於95年7月完工驗收，原
      審就此認定有誤。
  ７、被上訴人於原審主張上訴人應做水土保持，或施做預防側
      向土堆之壓力設施，可證被上訴人認為水土保持等工作為
      系爭行政中心得以安全之必要工作，則依系爭契約第7條
      第3項約定，此應為被上訴人應施作之範圍，其未施作，
      而上訴人墊款為被上訴人施作系爭擋土牆工程，被上訴人
      因而受有利益，依公平原則，上訴人自得以該款項與系爭
      工程款抵銷。
  ８、並聲明：(1)原判決不利於上訴人部分廢棄。
              (2)上開廢棄部分，被上訴人在第一審之訴及假執
                行之聲請均駁回。
              (3)第一、二審訴訟費用均由被上訴人負擔。
（二）附帶上訴答辯部分─
  １、附帶上訴人聯基營造對附帶被上訴人於原審爭執之為何當
      追加及究係如何計算，按系爭契約第7條第3項規定為何仍
      可加價等爭點仍未舉證、計算與說明。
  ２、95年7月之工程估驗紀錄表（見原審卷一第106頁）與附帶
      上訴人本案請求之追加款無關，其所提現場照片（見原審
      卷二第122-136頁）均不足證明有何追加。蓋有無施做與
      縱使有做，但是否未包括契約估價單或圖說之工項或數量
      ，是否非施工上所必須、是否非慣例上所應有而該當追加
      與縱使該當追加，但依約可否加價而追加工程款為不同層
      次之爭點。附帶被上訴人於原審已否認有何追加或同意追
      加，並就訴訟歷程中不精準之相關用語與主張加以更正，
      此於原審已詳述，基此，限於兩造總價承攬之約定即系爭
      契約第2條第1項，按圖施作所需項目與數量本非追加，亦
      不得加價，況附帶上訴人並未表明實做多於契約數量之計
      算，及為何未為契約圖面所包括之比對與事實，僅憑照片
      ，充其量僅能證明現場有此工作結果，不足證明該工作結
      果該當追加或其主張追加數量正確為真，當然不足以證明
      附帶上訴人片面計價之金額可採。
  ３、且95年4月及7月驗收時，附帶上訴人並未說明及主張追加
      項目，附帶被上訴人於驗收時並無從知悉現場項目及數量
      ，故縱有驗收行為，然對所謂追加於驗收時並無認知，附
      帶上訴人於證人劉威志前往驗收時，並無提出竣工圖及系
      爭結算總表內容，故劉威志驗收當時無從按竣工圖或附帶
      上訴人主張之追加項目驗收，此由劉威志於原審之證詞可
      知。系爭95年4月及7月之估驗紀錄表內均無同意附帶上訴
      人追加之表示，益證附帶被上訴人並未同意追加，系爭兩
      張估驗紀錄表均非得作為附帶上訴人片面主張追加之事證
      。且前開二紙驗收紀錄之記載，其合約總價與契約總價同
      ，均未含被上訴人於本案所謂之追加款。
  ４、附帶上訴人所稱之追加工項與數量既不成立，亦未舉證，
      則其後改以不成立之部分數量計價，本質上仍屬不成立之
      請求。且系爭工程由附帶上訴人總價承攬，不得任意加價
      ，並無其請求是否超過總工程報酬20%之部分，此參系爭
      承攬契約第2條第1項規定即明，至系爭承攬契約第2條第3
      項僅指該當追加後之約定，並非抵觸第1項約定，且不包
      括按系爭契約第7條第3項約定須照做，不得加價之情形。
      故附帶上訴人仍未舉證其主張之數量不包含於契約圖說內
      ，且非施工上所必需或非慣例上所應有而得追加，故不得
      依系爭契約第2條第3項主張。
  ５、並聲明：(1)上訴駁回。
              (2)訴訟費用由上訴人負擔。
四、被上訴人聯基營造答辯及附帶上訴之理由除與原審相同者予
    以引用外，另補充略以：
（一）答辯部分：
  １、系爭工程及追加工程係於95年7月底完工並完成驗收乙節
      ，為上訴人在原審所主張，復為原審認定之事實，而被上
      訴人於系爭行政中心完工交付後，陸續有向上訴人請求系
      爭工程款，迄97年7月時仍有向上訴人請求工程款等情，
      亦經證人吳文政在原審證述在卷（見原審卷第272頁），
      足證被上訴人自系爭工程完工後至97年7月間仍陸續有向
      上訴人請求工程款應堪信實。另本件被上訴人係於97年10
      月14日提起本件訴訟，此有民事起訴狀原審收文戮章附卷
      可稽(見原審卷一第3頁)，則不論被上訴人完工後即陸續
      均有向上訴人請求給付系爭工程款，僅就被上訴人有於97
      年7月間向上訴人請求給付系爭工程款，復於97年10月14
      日起訴，則被上訴人請求權時效至遲應自97年7月間起中
      斷重行起算，計算至起訴之97年10月14日止，自未逾民法
      第127條第7款所定之2年消滅時效。又被上訴人既已於請
      求後6個月內起訴，即與民法第130條規定不符，從而上訴
      人仍執前詞，圖為時效抗辯，自難採信。
  ２、兩造對被上訴人新建系爭行政中心續用原已施作之污水處
      理廠基地(第一次承攬契約已施作部分，嗣後已終止)乙節
      ，並不爭執(見原審卷二第159頁)，而系爭工程是否重新
      開挖，上訴人援引之依據為上開系爭承攬契約所附圖號S-
      2之圖說，惟該圖說並無被上訴人應重新開挖之記載，且
      上訴人所稱之說明(10)其記載為「本工程基礎設計地耐力
      DD為15ton/m2，承包商于基礎開挖時，若發現地質比上述
      差時應即刻通知建築師作必要之基礎變更設計」(見原審
      卷一第31頁)，核其文義僅能課予被上訴人注意及告知之
      義務，尚無從據此逕認此即為系爭承攬契約有關被上訴人
      應予重新開挖基地之約定，故上訴人此部分之主張當屬無
      據，洵無可採。
  ３、被上訴人依約固應負責取得系爭行政中心之裝修與建築使
      用執照方得請求給付系爭工程款。惟按建築法第71條第1
      項第1款有關使用執照申請應備要件之規定為「申請使用
      執照，應備具申請書，並檢附『原領之建造執照或雜項執
      照』」，即上開使用執照之申請應先有建築執照為前提，
      此為兩造所不爭執(見原審卷一第307頁)，而系爭承攬契
      約並無建築執照須由被上訴人負責申請之約定，此亦為上
      訴人所自承(見原審卷一第99頁)，反觀上訴人曾委由簡安
      祥負責申請建築執照，則有印製日期為95年2月24日之建
      造執照申請書影本3紙(見原審卷一第169-171頁)在卷可佐
      ，足見建造執照之申請本應由定作人即上訴人負責為是，
      是上訴人謂被上訴人依約有為其申請建照之義務云云，自
      乏依據。再依證人羅敬忠於原審之證述「因為被告公司農
      地變更為工商綜合區，他有提報給縣政府一份興辦計畫書
      ，其中會詳細載明各建築物的位置，行政中心的基地放樣
      位置偏離原先規劃的位置，所以縣政府當初再審核的時候
      ，請被告公司辦理興辦計劃書的位置變更，才要核發建照
      ，因為有建照之後，才有使用執照」等語（見原審卷一第
      267頁），及證人劉威志在原審證稱「行政中心要蓋在何
      處是由被告公司指示由被告公司告訴原告位置，系爭行政
      中心建築物的放樣是原告放樣」等語(見原審卷一第279頁
      )，堪認系爭行政中心建築執照未取得之原因係因上訴人
      指示基地放樣位置與興辦計劃書不同所致。故上訴人未取
      得建照之原因在於上訴人所指示興建之位置「定樁位置偏
      離」，自屬事實，被上訴人無法依系爭承攬契約取得系爭
      行政中心之使用執照，係可歸責於上訴人未先取得建築執
      照所致。從而，上訴人抗辯系爭建物尚未取得使用執照，
      被上訴人尚不得請求工程款，為無理由，應不足採。另原
      審並未依據證人劉威志之證詞，認定「原汙水處理廠之基
      地放樣係由上訴人指定」一節，上訴理由所指顯非事實。
  ４、被上訴人曾於95年9月5日以(95)聯字第950905001號函說
      明系爭行政中心牆面龜裂，實為牆外之側壓力(含颱風豪
      大雨沖刷之水壓及道路上行經車輛造成之土壓)造成牆面
      水泥粉刷層龜裂，新建擋土牆後龜裂不復發，並不影響本
      工程之結構安全(見原審卷一第206頁)。參以證人羅敬中
      及陳玉龍於原審之證述(見原審卷一第268頁、卷二第81、
      82頁），及其當庭所繪製之系爭行政中心外擋土牆位置圖
      ，足可認系爭擋土牆工程之施作係為上訴人水土保持而作
      ，非就系爭工程作瑕疵之修補。是系爭行政中心牆面龜裂
      係外在因素所致，非屬系爭行政中心之工程瑕疵，故上訴
      人主張抵銷同額之工程款報酬，亦無足採。
  ５、系爭行政中心無法依系爭承攬契約取得使用執照，係可歸
      責於上訴人未先取得建築執照所致，按系爭行政中心因行
      政手續欠缺而有違章使用之，僅屬主管機關之行政管理問
      題，並不因而不能為通常之使用，此由系爭行政中心現仍
      由上訴人依原使用目的使用中可得明證。上訴人既未能舉
      證證明被上訴人所承攬興建之系爭行政中心有何未具備約
      定之品質，上訴理由謂被上訴人為不負責任之諉責云云，
      顯屬無的放矢。
  ６、綜上各情，原判決認被上訴人依系爭承攬契約請求系爭工
      程款1,134,490元及自96年8月1日起至清償日，按週年利
      率5%計算之利息為有理由。
  ７、答辯聲明：
    (1)上訴駁回。
    (2)上訴部分之訴訟費用由上訴人負擔。
（二）附帶上訴部分：
  １、附帶上訴範圍為附帶上訴人於原審所提出之結算總表中所
      主張追加原有工項數量之：「編號1.地下室天花板骨架」
      部分49,106元、「編號8.C型鋼」部分39,600元、「編號
      9.H型鋼」部分27,840元、「編號10.地下室貼地磚」部分
      196,425元、「13.廁所基礎澆置混凝土」7,250元，及「
      最後追加工項編號3.油漆（含平台樓梯）」部分15,608元
      ，總計335,901元。
  ２、依系爭承攬契約第2條第1、3項規定，系爭工程雖約定採
      總價承攬，但亦明文約定若有工程項目數量之追加，未逾
      總工程報酬20%部分，應按工程項目單價計價，逾總工程
      報酬20%或新增工程始須另行議價甚明。
  ３、依附帶上訴人於原審所提之結算表及系爭承攬契約所附估
      價單之工程項目單價或數量相互比對，附帶上訴人結算總
      表所列之追加工項「編號1.地下室天花板骨架」、「編號
      8.C型鋼」、「編號9.H型鋼」、「編號10.地下室貼地磚
      」、「13.廁所基礎澆置混凝土」及「最後追加工項編號
      3.油漆（含平台樓梯）」，分別為系爭承攬契約所附估價
      單工程項目「項次12.輕鋼架天花板」、「項次5.C型鋼」
      、「項次4.H型鋼」、「項次27.50*50cm地磚」、「項次
      3.預拌210kg/cm2混凝土」及「項次16.內牆刷油漆」之數
      量增加（見原審卷一第7頁及第25頁反面）。此部分確有
      施作，亦有被附帶上訴人所交付之結算總表、追加工程之
      現場照片（見原審卷二第122-136頁）等可資證明，且被
      附帶上訴人所提出上載日期95年7月之工程驗估紀錄表，
      驗收結果及計價方式及說明亦記載「確實已施作」(見原
      審卷一第106頁），更足證明附帶上訴人就此部分追加之
      數量確有施作。
  ４、附帶上訴人附帶上訴所主張追加原有工項數量之金額如上
      開所示，總計335,901元(其餘追加工程部分，附帶上訴人
      放棄請求)，並未逾系爭承攬契約總工程報酬2,870,000元
      之20%。依系爭承攬契約第2條第3項之約定，自應依系爭
      承攬契約之工程項目單價計價。
  ５、綜上所述，附帶上訴人依系爭承攬契約及民法第490條、
      第491條及第505條規定，請求上開追加工程款，於法有據
      。原審未予查明，駁回附帶上訴人此部分請求，顯有未當
      。
  ６、附帶上訴聲明：
    (1)原判決關於駁回附帶上訴人後開第二項之訴部分，及命附
      帶上訴人負擔訴訟費用之裁判均廢棄。
    (2)被附帶上訴人應再給付附帶上訴人新台幣三十三萬五千九
      百零一元，及自民國九十六年八月一日起至清償日止按週
      年利率百分之五計算之利息。
    (3)附帶上訴訴訟費用由被附帶上訴人負擔。
五、本院之判斷：
（一）兩造對系爭行政中心係續用原已施作之污水處理廠基地乙
      節，並不爭執(見原審卷二第159頁)，僅爭執系爭工程是
      否有重新開挖之約定，而依兩造所不爭執之系爭承攬契約
      ，並未明文約定是否重新開挖基地。上訴人鹿野鼎公司雖
      援引系爭承攬契約附圖號S-2之圖說為重新開挖之依據，
      惟附圖S-2之圖說（見原審卷一第31頁）為系爭行政管理
      中心新建工程之建物結構平面圖，並無被上訴人應重新開
      挖之記載，且其上所載之說明（10）係記載「本工程基礎
      設計地耐力DD為15ton/m2，承包商于基礎開挖時，若發現
      地質比上述差時應即刻通知建築師作必要之基礎變更設計
      」、（12）係記載「承商在鋼結構製作前應繪製製作施工
      詳圖，送交建築師核可後方可開始製作鋼結構構件」(見
      原審卷一第31頁)，核其文義並無被上訴人應重新開挖之
      約定，雖有記載「基礎開挖」之文字，然此既係興建工程
      ，必有基礎開挖之情形，其文字之記載並不足認定有重新
      開挖之約定，應僅係督促被上訴人注意及若有地質耐力不
      足時應通知變更之記載，要難以有上開繪製基地圖與說明
      ，即認兩造間對系爭工程之基地有重新開挖之約定。蓋若
      有重新開挖之約定，依兩造所定契約之詳盡程度，就系爭
      承攬契約對工程施工內容、工程費用等已詳為確認，實不
      可能遺漏此部分之記載，上訴人雖主張契約附圖S-2為其
      重新開挖基地之約定，然兩造既已將施工內容明載於系爭
      承攬契約書面，自不能棄系爭書面明白之記載而主張以未
      明確記載之附圖為主，故尚無從據此逕認系爭承攬契約就
      此部分係有關被上訴人應予重新開挖基地之約定，上訴人
      此部分之主張尚屬無據。
（二）上訴人曾委由簡安祥建築師申請系爭建物之建造執照，雖
      未能取得建造執照，惟仍可證明上訴人並非一開始即不打
      算取得合法建照，應係其於訂約時，未注意到其行政中心
      基地位置與原送申請之辦理興辦計劃書中所載位置不同，
      故於訂立系爭承攬契約時未慮及此部分事項，因而未就此
      部分為重新開挖之約定。又上訴人於系爭工程施工時既曾
      派員到場查看，若兩造確有另行開挖之約定，應極容易發
      現被上訴人是否續用原基地或另行開挖，其於當時並未曾
      提出不同意見，堪認上訴人係於無法請領建照時方知此部
      分影響重大，始提出重新開挖之要求或不同意被上訴人續
      用原基地。且依雙方所計算之價額，亦足認已將原未給付
      之基地款項計算在內，並無重複給付之事實，上訴人此部
      分抗辯尚非可採。
（三）而系爭行政中心工程未能取得相關建築執照及使用執照，
      原因為上訴人之基地原係農地變更為工商綜合區，其提報
      縣政府之興辦計畫書中詳細載明各建築物的位置，嗣因行
      政中心基地放樣位置偏離原先規劃位置，故縣政府審核時
      ，要求上訴人辦理興辦計劃書位置變更，才可核發建照等
      情，業經證人羅敬忠於原審證述綦詳（見原審卷一第267
      頁），故本件係因基地放樣位置偏離其呈報縣政府之興辦
      計畫書中原先規畫之位置，才無法取得建照，而上訴人興
      辦計畫書規畫之位置為何，顯非被上訴人可得知悉。再依
      證人劉威志於原審證稱「行政中心要蓋在何處是由被告公
      司指示由被告公司告訴原告位置，系爭行政中心建築物的
      放樣是原告放樣」等語(見原審卷一第279頁)，堪認系爭
      行政中心建築執照未取得之原因係因上訴人指示基地放樣
      位置與興辦計劃書不同所致。故上訴人未取得建照之原因
      ，顯在於上訴人所指示興建之位置「定樁位置偏離」，則
      被上訴人無法依系爭承攬契約取得系爭行政中心之使用執
      照，自係可歸責於上訴人未先取得建築執照所致。從而，
      上訴人抗辯系爭建物尚未取得使用執照，被上訴人尚不得
      請求工程款云云，顯不足採。
（四）系爭行政中心無法依系爭承攬契約取得使用執照，既係因
      上訴人未能先取得建築執照所致，且依上揭證人之證詞，
      尚非不可更正其興辦計畫書以取得建照執照，且系爭行政
      中心亦未有何未具備約定品質之情形，故上訴人於原審主
      張解約，亦屬無據。
（五）至系爭工程係於95年7月底完工並完成驗收乙節，為上訴
      人在原審所主張，惟依證人吳文政在原審之證述，被上訴
      人於系爭行政中心完工交付後，即陸續向上訴人請求系爭
      工程款，迄97年7月時仍有向上訴人請求工程款等情（見
      原審卷第272頁），足證被上訴人自系爭工程完工後至97
      年7月間確陸續有向上訴人請求給付工程款。且被上訴人
      係於請求後6個月內之97年10月14日提起本件訴訟，此有
      民事起訴狀原審收文戮章附卷可稽，則被上訴人請求權時
      效至遲應於97年7月間中斷而重行起算，計算至起訴之97
      年10月14日止，尚未逾民法第127條第7款所定之2年消滅
      時效。上訴人仍執前詞而為時效抗辯，自難採信。
（六）至系爭行政中心牆面龜裂部分，依證人羅敬中及陳玉龍於
      原審之證述(見原審卷一第268頁、卷二第81、82頁），及
      其當庭所繪製之系爭行政中心外擋土牆位置圖，僅可認系
      爭擋土牆工程之施作係上訴人為水土保持而作，尚無法認
      係系爭工程施作瑕疵之修補。是系爭行政中心牆面龜裂係
      外在因素所致，非屬系爭行政中心之工程瑕疵，故上訴人
      主張以此部分工程支出抵銷工程款報酬，亦屬無據。
（七）附帶上訴人聯基營造主張追加工款部分，雖提出被附帶上
      訴人所交付之結算總表、追加工程之現場照片（見原審卷
      二第122-136頁）等為證，惟此僅能證明有施工之事實，
      而依附帶上訴人於原審所提之結算表及系爭承攬契約所附
      估價單之工程項目單價或數量相互比對，附帶上訴人結算
      總表所列之「編號1.地下室天花板骨架」、「編號8.C型
      鋼」、「編號9.H型鋼」、「編號10.地下室貼地磚」、「
      13.廁所基礎澆置混凝土」及「最後追加工項編號3.油漆
      （含平台樓梯）」，分別為系爭承攬契約所附估價單工程
      項目「項次12.輕鋼架天花板」、「項次5.C型鋼」、「項
      次4.H型鋼」、「項次27.50*50cm地磚」、「項次3.預拌2
      10kg/cm2混凝土」及「項次16.內牆刷油漆」之內容，依
      所提資料無法認定有何數量增加之情形。況系爭工程由附
      帶上訴人總價承攬，不得任意加價，並無其請求是否超過
      總工程報酬20%之分別，此參照系爭承攬契約第2條第1項
      規定即明，此與系爭承攬契約第2條第3項僅指得追加後之
      約定不同，且不包括按系爭契約第7條第3項約定須照做，
      不得加價之情形。附帶上訴人主張追加之部分既係在原契
      約範圍，且未能證明有何數量增加之事實，或非施工上所
      必需或非慣例上所應有而得追加，其此部分主張實乏依據
      。附帶上訴人既無法舉證證明兩造就系爭工程追加工程款
      部分另已達成協議，附帶上訴人請求附帶被上訴人給付追
      加工程款部分，即無依據，難以准許。
（八）綜上，本件上訴人、附帶上訴人主張事實，既均無法舉證
      以實其說，原審判決兩造各自敗訴，兩造猶執陳詞提起上
      訴及附帶上訴，均為無理由，應予駁回。
（九）至兩造其餘之攻擊或防禦方法及未經援用之證據，經本院
      斟酌後，認為均不足以影響本判決之結果，自毋庸逐一詳
      予論駁，併此敘明。
據上論結，本件上訴及附帶上訴均無理由，依民事訴訟法第449
條第1項、第454條、第78條，判決如主文。
中    華    民    國   100    年    4     月    11    日
                         審判長法  官  何方興
                               法  官  林碧玲
                               法  官  王紋瑩
以上正本係照原本作成。
本件不得上訴。
中    華    民    國   100    年    4     月    11    日
                               書記官  李芸宜
（附件）
臺灣臺東地方法院民事判決               97年度訴字第133號
原      告  聯基營造有限公司
                      設臺東縣臺東市○○街162巷1號2樓
法定代理人  陳志政    住同上
訴訟代理人  徐韻晴律師
            魏一正    住高雄縣大樹鄉和山村136號
被      告  鹿野鼎開發股份有限公司
                      設臺北市○○區○○路1段 342號11樓
                        之1
法定代理人  潘貴蘭    住臺東縣鹿野鄉○○路○段200號
訴訟代理人  劉秀真律師
上列當事人間請求給付工程款事件，本院於民國99年10月27日言
詞辯論終結，本院判決如下：
    主      文
被告應給付原告新臺幣壹佰壹拾萬肆仟肆佰玖拾元及自民國九
十六年八月一日起至清償日止，按週年利率百分之五計算之利息
。
原告其餘之訴駁回。
訴訟費用由被告負擔三分之二，其餘由原告負擔。
本判決第一項於原告以新臺幣拾柒萬捌仟元為被告供擔保後，
得假執行。但被告以新臺幣壹佰壹拾萬肆仟肆佰玖拾元為原告
預供擔保後，得免為假執行。
原告其餘假執行之聲請駁回。
    事實及理由
壹、程序事項
    按訴狀送達後，原告不得將原訴變更或追加他訴。但有請求
    之基礎事實同一者、不甚礙被告之防禦及訴訟之終結者，不
    在此限。民事訴訟法第255 條第1 項第2 款、第7 款。所謂
    請求之基礎事實同一，係指變更或追加之訴與原訴之主張爭
    點有其共同性，各請求利益之主張在社會上可認為同一或關
    連，而就原請求之訴訟及證據資料，於審理繼續進行在相當
    程度範圍內具有同一性或一體性，得期待於後請求之審理予
    以利用，俾先後兩者請求在同一程序加以解決，避免重複審
    理，進而為統一解決紛爭者，即屬之。查原告起訴時，係依
    兩造間之承攬契約及民法第490 條承攬報酬請求權為其請求
    權基礎。嗣於民國99年10月27日最後言詞辯論時方就其請求
    追加工程款部分追加民法第491條、第505條及第179 條為其
    請求權基礎（見本院卷二第158 頁），核其請求追加民法第
    491條及第505條部分，係與原起訴之請求權基礎事實同一，
    該部追加雖係於訴訟最後階段所提出，惟尚無礙被告之防禦
    及訴訟之終結，揆諸前揭法條及說明，應予准予。至於原告
    另追加民法第179 條部分，其主張之爭點難認有其共同性，
    且係在最後言詞辯論期日始以言詞提出，被告亦當庭陳明不
    同意原告此部追加，顯有妨礙被告防禦及訴訟終結，揆諸前
    揭法條，原告此部追加之訴顯難認為合法，應予駁回。
貳、實體部分
一、原告起訴主張：原告於94年底承攬被告所經營鹿鳴溫泉酒店
    （下稱鹿鳴酒店）之污水處理廠工程，惟基礎部分完成時，
    被告始發現設計錯誤，逐要求原告停工，並就已施作基礎部
    分結算，被告應給付原告新臺幣（下同）560,490 元《計算
    式：533,800（未稅）×1.05 =560,490元》。嗣被告將原工
    地變更規劃為服務及管理中心（下稱系爭行政中心），另於
    95年1月12日與原告簽訂工程承攬契約（下稱第1次承攬契約
    ），由原告承攬系爭行政中心之新建工程，合約總價為1,95
    0,000元，復因工程項目增加，兩造同意第1次承攬契約作廢
    ，再簽訂系爭行政中心新建工程之承攬契約書（下稱系爭承
    攬契約），約定工程款為2,870,000元，並於系爭契約第3條
    第 4項約明，於本工程竣工經被告驗收合格後，被告應付原
    告尚未給付之533,803元（未稅）與給付剩餘20%之工程尾款
    574,000元，共計1,134,490 元《計算式：560,490（含稅）
    +574,000=1,134,490；下稱系爭工程款》。又除上開系爭行
    政中心新建工程外，被告另分別追加16項工程（原追加13項
    及最後追加3項），後再追減2項，總計追加工程扣除減少施
    作之追減工程之金額為614,704 元（下稱追加工程款）。系
    爭行政中心新建工程原已於95年 7月底完工交付被告，惟因
    被告不斷要求原告修改工程內容，而使系爭行政中心之新建
    工程及追加工程延至96年8月1日前，才全部竣工並交付被告
    ，使被告經營之鹿鳴酒店得開幕對外營業。系爭行政中心之
    工程款扣除已支付第1次承攬契約簽約金585,000元及系爭承
    攬契約第1期款993,500元與第2期款717,500元外，尚有1,13
    4,490元（即系爭工程款）及上開追加工程金額614,704元未
    獲給付，經原告屢次催討，被告均拖延未付，爰依兩造系爭
    承攬契約、民法第490條、第491條、第505 條承攬報酬請求
    權，提起本訴等語，並聲明：被告應給付原告1,749,194 元
    及自96年8月1日起至清償日止，按週年利率 5%計算之利息，
    並陳明願供擔保請准宣告假執行。
二、被告則以：依系爭承攬契約第3條第4項付款約定原告應為被
    告取得建築執照及使用執照，並經被告驗收合格及提出工程
    竣工圖後，被告始應給付尚未給付系爭工程款，惟被告迄今
    尚未取得系爭行政中心建物、室內裝修之使用執照，亦未提
    出工程竣工圖未使系爭行政中心合法取得執照。另依系爭承
    攬契約第12條第2項及民法第492條規定，原告應負使系爭行
    政中心具得合法使用效用之擔保義務，而建築執照、使用執
    照為系爭行政中心得合法開工及合法使用所必須，否則原告
    即應負瑕疵擔保責任。再者，探究系爭行政中心無法申請上
    開使用執照之原因，係由於原告放樣有誤而使系爭行政中心
    工程施工初期之定樁位置偏離，未達距離邊界線 3公尺之標
    準，應屬效用上不能補正之重大瑕疵致系爭行政中心不能達
    使用目的，而伊已依民法第494條前段、第495條第 2項等規
    定解除系爭承攬契約，是以原告請求系爭行政中心之工程款
    即屬無據。此外，原告係利用原污水處理廠之基地續建系爭
    行政中心工程，是以560,490元（即系爭承攬契約所載533,8
    03元加計5%稅金）之工程款自不應允原告重複請求。另原告
    依系爭承攬契約第2條第 4項請求追加工程款614,700元部分
    ，因依系爭承攬契約原告為總價承攬，依系爭承攬契約第 2
    條第 1項約定，伊未同意原告追加原有設計圖、施作說明書
    、施作圖說、估價單內已有之項目，原告自不得以任何理由
    增加工程報酬。況原告請求籠統，其究主張項目增加、抑或
    數量增加、憑何計算應予增加、其計算式為何，均不明，故
    不得任由原告片面開價請求追加工程款。又上開系爭工程款
    及追加款均係系爭承攬契約所生之承攬報酬，原告未依系爭
    承攬契約第3條第2項約定提出工程峻工圖及取得相關使用執
    照，是原告尚不得請求伊給付系爭工程款及追加款。再按「
    本工程全部竣工並經甲方驗收完成，乙方並提出本工程竣工
    圖後，給付剩餘承攬報酬 20%」、「本工程報酬應由乙方提
    出發票並依甲方內部請款規定行之」，此系爭承攬契約第 3
    條第 2項後段、第3條第3項訂有明文。系爭行政中心之報酬
    總計為2,870,000元，伊已付80%即2,296,000元，餘尾款574
    ,000元尚未支付，原告曾於95年 3月間陸續提出發票報驗請
    款，伊則於同年 4月24日驗收，故系爭行政中心工程應係於
    95年 4月間完工，並交付予伊使用，另追加之工程則係於同
    年7月完工，是原告之承攬報酬請求權，均因2年間不行使而
    消滅，伊自得主張時效抗辯而拒絕給付。倘認原告之請求權
    時效尚未消滅，伊主張屬系爭行政中心項目中之牆壁面於95
    年 7月颱風期間有嚴重龜裂，危及結構與人員安全，伊因而
    另雇永信土木包工業施做石籠擋土牆工程（下稱系爭擋土牆
    工程），費用合計1,280,000元，主張依民法第334條第 1項
    、第335 條規定，抵銷同額之工程款報酬等語，資為抗辯。
    並聲明：原告之訴駁回，並陳明如受不利之判決，願供擔保
    ，免為假執行。
三、兩造不爭執事項：
  (一)兩造於95年1月12日簽訂第1次工程承攬契約書，約定工程款
    為1,950,000 元，嗣因工程項目增加，兩造同意該契約作廢
    後，另簽訂第 2次工程承攬契約書即系爭承攬契約，約定工
    程款為2,870,000元。
  (二)被告就第 1次行政中心合約業已給付585,000元、第2次行政
    中心合約業已給付993,500元及717,500元。本件被告尚未給
    付依系爭工程承攬契約第 3條第4項所示之533,083元（未稅
    ）及總工程尾款（即剩餘20%之工程承攬報酬）574,000元。
  (三)系爭行政中心使用執照之取得，是須先有建築執照方能申請
    使用執照。（本院卷一第307頁）
  (四)永信土木包工業承攬行政中心「石籠擋土牆」工程並非系爭
    承攬契約圖說之工程範圍，而該擋土牆係指原告99年2月3日
    民事補充理由(一)狀原證五之照片所示紅色箭頭所示之擋土牆
    （本院卷二第54頁），係由被告先自行出資委由第三人永信
    土木包工業所施作（本院卷二第55頁）。
  (五)原告起訴狀所附之第 2次工程承攬契約書影本（含附件）即
    系爭承攬契約（本院卷二第76頁）。所附之設計圖、工程項
    目圖說、施作圖說、施作材料型錄規格表（右上角均載有簡
    安祥建築師事務所）係由被告所提供。而兩造依系爭承攬契
    約之約定，原告即應按上開設計圖（平面圖、剖面圖）工程
    項目圖說、施作圖說、施作材料型錄規格表等約定事項施工
    （本院卷二第77頁）。且有關系爭工程之設計圖（如平面圖
    、剖面圖），兩造均無提出變更設計（本院卷二第77頁）。
  (六)兩造對於證人即永信土木包工業之工地負責人陳玉龍於99年
    6月1日當庭手繪有關系爭行政中心外水泥擋土牆之施工位置
    圖（本院卷二第87頁）均不爭執。
  (七)原告曾於95年間開立三聯式統一發票2紙（九十五年三、四
    月份：發票號碼：LU00000000、金額1,673,458元；九十五
    年五、六月：發票號碼：MU00000000、金額140,468元）與
    被告，被告已於收到上開發票後，先於次月沖抵費用報稅，
    惟就上開金額均尚未給付或轉開折讓發票與原告。
四、本件爭點：
  (一)系爭工程之完工日期為何？是否已完成驗收？
  (二)原污水處理廠合約結算金額560,490 元，被告依約是否應給
    付？本件被告依系爭承攬契約尚未給付之工程款總金額為何
    ？
  (三)原告請求給付上開工程款有無理由？（被告抗辯系爭建物尚
    未取得使用執照，被告尚不得請求工程款是否有理由？）
  (四)原告請求被告給付之追加工程款614,704元，有無理由？
  (五)被告主張時效抗辯是否有理由？
  (六)被告之抵銷抗辯是否有理由？
五、本院得心證之理由：
  (一)系爭工程及追加工程應於95年7月完工並完成驗收。
    1.原告主張系爭行政中心新建工程已工程於95年 7月間完成
      交付被告，惟因被告不斷要求原告修改工程內容，而使系
      爭行政中心之新建工程及追加工程延至96年 7月底方全部
      修補並交付等語。被告則以原告於95年 4月完工後即交付
      並提出發票報驗請款，追加工程亦於同年 7月底完工等語
      ，資為抗辯。
    2.經查，原告曾於95年間開立三聯式統一發票 2紙（九十五
      年三、四月份：發票號碼：LU00000000 、金額1,673,458
      元；九十五年五、六月：發票號碼：MU00000000、金額14
      0,468 元）與被告，被告已於收到上開發票後，先於次月
      沖抵費用報稅等情，此為兩造所不爭執，業如上述，而上
      開 2紙發票上品名之記載分別為「行政管理中心新建工程
      『尾款』」及「鹿野鼎溫泉渡假村之新建行政管理中心工
      程款」（見本院卷一第104頁及第106頁反面），足見原告
      就系爭工程於95年 7月底前業已完成，並有向原告請求系
      爭工程款之尾款之事實。另觀證人羅敬忠到庭具結證稱：
      系爭行政中心應該是在95年7月的時候交付使用；95年1月
      至7月是按工程進度請款，在95年8月的時候，因發生颱風
      有滲水事件，所以兩造有產生爭執等語（見本院卷一第26
      9 頁），再參以證人即被告公司工程處長吳文欽到庭具結
      證稱：到職（即96年1月1日）前本案系爭行政中心的工程
      已完成驗收，有看過 2份驗收紀錄表，為符合公司內部的
      行政程序，其有在95年 7月那張上面簽名，到職後沒有再
      辦驗收等語（見本院卷一第273 頁）及證人即被告公司工
      程處特助劉威志到庭具結證稱：系爭工程是在颱風前就完
      成；驗收有通過等語（見本院卷一第275 頁），足見原告
      係於95年 7月底即將系爭行政中心完工交付被告，並由被
      告完成驗收。至於證人羅敬忠另有陳稱：直到滲水問題處
      理完成後，才辦理工程驗收及工程尾款的給付請求等語部
      分（本院卷一第273 頁），衡諸其於當日所稱「（你是否
      知道雙方工程何時完成驗收？）…從96年的時候，吳文欽
      才開始驗收，也才做出那張結算表」等語（見本院卷一第
      268 頁），顯見其所稱之驗收應指吳文欽到職後為配合公
      司內部行政作業之驗收，且核與證人吳文欽及劉威志所述
      不一致，是證人羅敬忠此部證述尚無可採。另參兩造間就
      系爭行政中心新建工程，有關牆壁粉刷層有龜裂現象之往
      來函文，即原告95年 9月5日（95）聯字第950905001號函
      及被告95年9月15日鹿鼎字第95032號函（見本院卷一第20
      6頁及第107頁），上開函文所指有所謂牆壁龜裂之情形，
      應屬兩造間就工程瑕疵修繕之爭議，益徵原告就系爭行政
      中心於95年 8月颱風前業已完工交付被告使用，非如原告
      所主張係被告不斷要求原告修改工程內容，而使系爭行政
      中心之新建工程及追加工程延至96年 7月底方全部修補並
      交付，足見系爭行政中心之新建工程及追加工程之完工日
      期，原告主張係至96年 7月底方全部修補並交付云云，並
      無足採，被告抗辯係於95年7月底已完工，尚堪信實。
    3.承上，系爭行政中心工程應於95年 7月完工並交付被告使
      用之事實，應堪認定。
 (二)原污水處理廠合約結算金額560,490元，係屬被告依約應給
     付之範圍，本件被告依系爭承攬契約尚未給付之工程款總
     金額為1,134,490元。
    1.按解釋意思表示，應探求當事人之真意，不得拘泥於所用
      之辭句，為民法第98條所明定。而解釋契約，固須探求當
      事人立約時之真意，不能拘泥於契約之文字，但契約文字
      業已表示當事人真意，無須別事探求者，即不得反捨契約
      文字而更為曲解。又解釋契約，應斟酌立約當時之情形，
      及一切證據資料以為斷定之標準，庶不失契約之真意（最
      高法院17年上字第1118號判例及86年度台上字第2756號判
      決參照）。
    2.經查，系爭承攬契約第2條（承攬報酬）第1項除約明「本
      工程報酬共新台幣2,870, 000萬元整（含稅）。」外，並
      於第3條（付款辦法）第4項約明「…甲方始付乙方『尚未
      給付』之新台幣553,803元整（未稅）與給付剩餘20%之工
      程承攬報酬（即期票）。」（見本院卷第18頁及其反面）
      即兩造就污水處理廠工程結算後尚未給付之560,490 元於
      系爭承攬契約另有特別約定。是有關原污水處理廠合約結
      算金額即含稅計算後之560,490 元，當屬兩造系爭承攬契
      約被告應給付之內容之一。
    3.被告固抗辯原告係利用原污水處理廠之基地續建系爭行政
      中心工程，是以560,490元之工程款自不應允原告重複請
      求云云。惟查，原告原於94年底承攬被告之污水處理廠工
      程，嗣原告將該工地變更規劃為系爭行政中心，並就已施
      作基礎部分結算，被告尚應給付原告560,490元，此部應
      付款乃分別約明於第1次承攬契約第3條第4項「甲方尚未
      給付予乙方之伍拾參萬參仟捌佰零參元（未稅），俟本工
      程使用執照取得後付款」（見本院卷一第8頁反面）及系
      爭承攬契約第3條第4項「…，甲方始付乙方尚未給付之新
      台幣533,803元整（未稅）與給付剩餘20%之工程承攬報酬
      （即期票）」（見本院卷一第18頁），顯係各別獨立於前
      後二次承攬契約所約明之承攬報酬1,900,000元及2,870,0
      00元之外，是若兩造有約明原告係利用原污水處理廠之基
      地續建系爭行政中心工程，前所結算之560,490元不得再
      向被告請求，則兩造自無特別就此部金額約明於兩造系爭
      承攬契約之理。況被告就第1次承攬契約業已給付585,000
      元、依系爭承攬契約按工程進度業已給付993,500元及717
      ,500元，此為兩造所不爭執，則若有所謂原告利用原污水
      處理廠之基地，即不得再行請求前結算之560,490元，被
      告理當於上開付款時即提出，何以又同意原告請款，復於
      參照原告所提出之資料所製作結算總表時於工程項目下詳
      列「依合約-原污水處理廠合約（先前基礎完成）應結算
      金額：533,800（未稅）x 1.05；複價560,490元；備註待
      室內裝修使照及建築使照之合格及提供竣工圖。」（見本
      院卷一第7頁），足見被告抗辯原告係利用原污水處理廠
      之基地續建系爭行政中心工程，其中560,490元（即系爭
      承攬契約所載533,803元加計5%稅金）之工程款自不應允
      原告重複請求云云，為被告臨訟卸責之抗辯，顯無足採。
    4.至於被告雖抗辯依系爭承攬契約圖說（圖號S－2）說明(10)
      載明基地開挖之工法及施工要求，地基應重新開挖新建，
      不應續用云云，然此為原告所否認，並主張並無另行開挖
      之約定。經查，兩造對於原告新建系爭行政中心是續用原
      已施作之污水處理廠基地（第1次承攬契約已施作部分，
      嗣已終止）乙節，並不爭執（見本院卷二第159頁）。而
      系爭工程是否重新開挖，被告固援引之依據為上開系爭承
      攬契約所附圖號S－2之圖說，惟該圖說並無原告應重新開
      挖之記載，且被告所稱之說明(10)其記載為「本工程基礎設
      計地耐力DD為15ton/m2，承包商于基礎開挖時，若發現地
      質比上述差時應即刻通知建築師作必要之基礎變更設計。
      」（見本院卷一第31頁），核其文義僅能課予原告有注意
      及告知之義務，尚無從據此逕認，此即為系爭承攬契約有
      關原告應予重新開挖基地之約定。故被告此部所辯，尚屬
      無據，洵無可採。
    5.承上，系爭承攬契約第3條第4項所載「尚未給付之新台幣
      560,490元（即533,803元加計5%稅金）」仍屬系爭承攬契
      約被告依約應給付之範圍。又被告對於上開金額及系爭承
      攬契約承攬報酬尾款574,000 元尚未給付，並不爭執，業
      如上述。是本件被告依系爭承攬契約尚未給付之工程款總
      金額為1,134,490元《計算式：560,490（含稅）+574,000
      =1,134,490》。
  (三)原告請求給付系爭工程款1,134,490元，為有理由。
    1.原告主張系爭工程業已全部完工並交付被告使用，依系爭
      承攬契約之約定自得請求被告給付系爭工程款，被告則以
      原告迄今未依約提出工程竣工圖，且迄今未使系爭行政中
      心合法取得使用執照，原告基地放樣錯誤有無從補正之重
      大瑕疵，伊已依法解除契約等語置辯。
    2.有關原告依系爭承攬契約請求被告給付系爭工程款之依據
      為「本工程全部竣工並經甲方驗收完成，乙方並提出本工
      程竣工圖後，給付剩餘承攬報酬 20%（即期票）。…」及
      同條第 4項「乙方須負責為甲方取得鹿鳴溫泉酒店服務及
      管理中心之室內裝修使用執照與建築使用執照暨相關事項
      ，並於本工程竣工經甲方驗收合格及提出本工程竣工圖後
      ，甲方始付乙方尚未給付之新台幣553,803 元整（未稅）
      與給付剩餘 20%之工程承攬報酬（即期票）。」，此觀諸
      系爭承攬契約第3條第 2項後段及第4項之約定甚明。而被
      告自認本件系爭工程有驗收，惟抗辯未依約給付尾款之主
      要理由乃系爭行政中心尚未取得使用執照云云。經查，原
      告依約固應負責取得系爭行政中心之裝修與建築使用執照
      方得請求給付系爭工程款，惟按建築法第71條第1項第1款
      有關使用執照申請應備要件之規定為「申請使用執照，應
      備具申請書，並檢附『原領之建造執照或雜項執照。』，
      即上開使用執照之申請應先有建築執照為前提，此為兩造
      所不爭執（見本院卷一第307 頁），而系爭承攬契約並無
      建築執照須由原告負責申請之約定，亦此為被告所自承（
      見本院卷一第99頁），反觀被告曾委由簡安祥負責申請建
      築執照，此有印製日期為95年 2月24日之建造執照申請書
      影本 3紙（本院卷一第169頁至第171頁）在卷可佐，足見
      建造執照之申請本應由定作人即被告負責為是，是被告抗
      辯原告依約有為被告申請建照之義務云云，尚乏有據，委
      不足採。再者，按證人羅敬忠到庭具結證稱：「因為被告
      公司農地變更為工商綜合區，他有提報給縣政府一份興辦
      計劃書，其中會詳細載明，各建築物的位置，行政中心的
      基地放樣位置偏離原先規劃的位置，所以縣政府當初再審
      核的時候，請被告公司辦理興辦計畫書的位置變更，才要
      核發建造，因為有建造之後，才有使用執照」等語（見本
      院卷一第267 頁）及證人劉威志到庭具結證稱：行政中心
      要蓋在何處是由被告公司指示由被告公司告訴原告位置，
      系爭行政中心建築物的放樣是原告放樣等語（見本院卷一
      第279 頁），堪認系爭行政中心建築執照未取得之原因係
      因被告指示基地放樣位置與興辦計畫書不同所致。是原告
      主張被告未取得建照之原因在於被告所指示興建之位置「
      定樁位置偏離」，應可信實。故原告無法依系爭承攬契約
      取得系爭行政中心之使用執照，係可歸責於被告未先取得
      建築執照所致。從而，原告依系爭承攬契約請求系爭工程
      款，尚屬有據，應屬可採。被告抗辯系爭建物尚未取得使
      用執照，原告尚不得請求工程款，為無理由，應不足採。
    3.又有關被告抗辯因原告所承攬施作完成之系爭行政中心有
      重大瑕疵苟致不能達使用目的及合法使用之效用等情，依
      民法第492條、第493條、第494條及第495條第 2項規定，
      其已以98年6月26日民事爭點整理(2)狀為解除系爭承攬契
      約之意思表示（見本院卷一第128 頁）云云，惟按民法第
      495 條第1項及第2項之規定分別為「因可歸責於承攬人之
      事由，致工作發生瑕疵者，定作人除依前二條之規定，請
      求修補或解除契約，或請求減少報酬外，並得請求損害賠
      償。」；「前項情形，所承攬之工作為建築物或其他土地
      上之工作物，而其瑕疵重大致不能達使用之目的者，定作
      人得解除契約。」，被告援依該條第 2項解除契約，自當
      以第 1項「因可歸責於承攬人之事由」為前提，方得主張
      解除承攬之工作為建築物或工作物之系爭承攬契約。而查
      ，有關系爭行政中心無法取得使用執照乙節，依系爭承攬
      契約並無約定應由原告為被告取得建築執照之義務，而建
      築執照自應由原告自行取得為是，復因建築執照為取得使
      用執照之前提要件，是本件不能取得使用執照並非可歸責
      於原告，業經本院認定如前，是被告所辯其得依約解除，
      核與上揭定作人得解除契約之規定尚屬有間，委無足取。
    4.承上，原告依系爭承攬契約第3條第 2項及第4項請求被告
      給付系爭工程款1,134,490 元，尚屬有據，應予准許。另
      按承攬報酬應於工作交付時給付之，無須交付者，應於工
      作完成時給付之。工作係分部交付，而報酬係就各部分定
      之者，應於每部分交付時，給付該部分之報酬，民法第50
      5條定有明文。而本件原告就系爭工程既於95年7月底完工
      並交付被告使用，則原告請求被告給付自96年8月1日起至
      清償日止，按週年利率5%計算之利息，亦屬有據，併此敘
      明。
  (四)原告請求被告給付追加工程款614,704元，為無理由。
    1.按系爭承攬契約第2條第1項、第3項及第4項分別約明「本
      工程報酬共計新台幣2,870,000 元整（含稅）。本工程係
      以總工程承攬，並依設計圖、施作說明書、施作圖說、估
      價單計價，乙方於簽署本契約後，除經甲方同意外，乙方
      不得以任何理由增加本工程報酬」、「本工程施作之工程
      項目中之數量若經追加後，其所增加之報酬逾參考總工程
      報酬 20%，除雙方同意按本契約定之工程項目單價計價外
      ，逾 20%之部分雙方應另行議價。」、「依甲方新頒發之
      本工程設計圖，若需新增工程項目，新增部分雙方應另行
      議價。」，另於第7條第3項約明「如合約內或圖說中未經
      註明而為施工上所必需或慣例上所應有，技術上不可缺乏
      之附帶工程，乙方均須照做不得加價。」，換言之，本件
      系爭工程係採總價承攬，未經被告同意，原告不得增加工
      程報酬，若有工程項目數量之追加，應按工程項目單價計
      價，逾20%總工程報酬及新增工程則須另行議價，若屬施
      工必須或慣例之附帶工程，原告須照做不得加價。
    2.經查，原告主張追加工程部分乃系爭承攬契約之追加，且
      為全部工程設計圖外所新增之工程，並依據系爭承攬契約
      第2條第 4項之約定為其請求依據（見本院卷一第306頁、
      本院卷二第75頁及第105頁至第106頁），則原告自應就追
      加工程是否符合系爭承攬契約之有關新增工程項目部分之
      約定負舉證之責，合先敘明。
    3.再查，原告固提出被告所交付之結算總表、依被告所提出
      上載日期95年 7月之工程驗估紀錄表、追加工程之現場照
      片及所謂雙方就追加工程簽署文件影本乙紙等件，作為此
      部請求之依據，並主張工程追加部分業經被告同意追加，
      然此均為被告所否認。而參諸證人吳文欽到庭具結證稱：
      「（是否曾出具如附件一，鹿野鼎開發股份有限公司結算
      總表《本院卷一第 7頁》給原告？）當初我剛來的時候，
      原告提供的資料給我們，讓我們了解狀況，所整理出來的
      彙總表。」、「（追加部分之工程項目如何統計出來？）
      也是依據原告提供的資料所彙整出來的。」、「（就結算
      表追加部分的工程明細原告有無施作？）有些部分有作，
      有些部分沒有作。」、「調解的時候（按兩造於98年 2月
      17日調解，詳卷外臺東縣鹿野鄉調解委員會調解事件卷宗
      ）工程款還沒有結算，所以我們不可能答應他。」、「（
      結算總表是在你核對前還是在核對後才作成的？）總表是
      在核對前」及（為何要開這張結算總表給原告？）因為他
      提出的資料，所以要做給他供參考」等語（見本院卷一第
      271 頁、第272頁及第274頁），顯見原告所提出之結算表
      僅係被告按原告所提供之資料所彙整，並未經過結算。另
      被告固有提出所謂追加工程照片（見本院卷二第122 頁至
      第136頁）為證，惟參諸被告所提出上載日期95年7月之工
      程驗估紀錄表其合約總金額仍載2,870,000 元，驗收結果
      及計價方式及說明亦僅記載「確實已施作」「註：說明如
      附件所示」及「如附件」等（見本院卷一第106 頁）及所
      謂雙方就追加工程簽署文件影本（見本院卷二第 4頁），
      均無從與上開結算總表互核一致。而依系爭攬契約第 2條
      第 4項「依甲方新頒發之本工程設計圖，若需新增工程項
      目，新增部分雙方應另行議價」之約定，原告雖主張其請
      求追加工程款均係「新增工程項目」，然其就被告「同意
      」及「議價」部分，僅以書狀陳明「工程項目及價金乃依
      據被告公司人員開會後決定的，被告公司人員有趙珮均、
      潘貴蘭、結構工程顧問『蔡○○』及被告當時之法務專員
      等」，在被告否認之情形下，就被告有無「同意」及就如
      何與被告「議價」乙節，原告均仍未舉證以實其說，無從
      使本院形成對其有利之心證，故徒憑原告上開之舉證以作
      為此部請求之依據，尚屬無據，並無足取。
    4.又原告主張其另得依民法第490條、第491條、第505 條請
      求承攬報酬云云，惟按系爭承攬契約第 2條第1項、第7條
      第 3項既分別約明本件係總價承攬，除經被告同意外，原
      告不得以任何理由增加本工程報酬，且如合約內或圖說中
      未經註明而為施工上所必需或慣例上所應有，技術上不可
      缺乏之附帶工程，原告均須照做不得加價。而查，兩造就
      系爭工程之設計圖（如平面圖、剖面圖）均為被告所提供
      ，且未曾變更設計，並不爭執（見本院卷二第77頁），觀
      諸原告所提出之結算表及系爭承攬契約所附估價單之工程
      項目單價或數量相互比對，原告依結算表所主張之追加工
      項「編號1.地下室天花板骨架」、「編號8.C型鋼」、「
      編號9.H型鋼」及「編號10.地下室貼地磚」、「13.廁所
      基礎澆置混凝土」及最後追加工項「編號3.油漆（含平台
      樓梯）」應分別為系爭承攬契約所附估價單工程項目「項
      次12.輕鋼架天花板」、「項次5.C型鋼」、「項次4. H型
      鋼」、「項次27.50*50 cm地磚」、「項次3.預拌210kg/c
      m2 混凝土」及「項次16.內牆刷油漆」之數量增加（見本
      院卷一第 7頁及第25頁反面），則上揭追加工項既屬系爭
      承攬契約數量之追加，則原告自應受系爭承攬契約總價承
      攬之限制，並且在未得被告同意下，自不得再依所謂承攬
      關係另為請求承攬報酬。另最後追加「編號2.鷹架」部分
      ，應屬系爭承攬契約第7條第3項約定「施工上所必需或慣
      例上所應有，技術上不可缺乏之附帶工程」原告本須照做
      不得加價，原告亦不得另為請求。
    5.承上，原告依系爭承攬契約及民法第490條、第491條及第
      505條請求系爭追加工程款為無理由。
  (五)被告主張時效抗辯為無理由。
    1.按承攬人之報酬請求權因2年間不行使而消滅，民法第127
      條第7款固定有明文。惟消滅時效，因請求、承認、起訴
      而中斷；時效中斷者，自中斷之事由終止時，重行起算，
      亦分別為同法第129條第1項及第137條第1項所明定。
    2.經查，被告固主張依民法第127條原告承攬報酬請求權因2
      年間不行使而消滅，伊自得主張時效抗辯而拒絕給付云云
      ，惟原告主張其於系爭行政中心完工交付後，陸續有向被
      告請求系爭工程款，迄97年 7月時仍有向被告請求工程款
      等情，核與證人吳文政之到庭證述「（問就兩造系爭工程
      ，原告是否持續有向被告請款，迄97年 7月仍有請求給付
      ？）他是有來請求，但是我們跟他說有爭議」等語（見本
      院卷第272頁）相符，是原告自工程完工後至97年7月仍陸
      續有向被告請求工程款應堪信實。另本件原告係於97年10
      月14日提起本件訴訟，此有原告民事起訴狀上本院收文戳
      章附卷可稽（見本院卷一第 3頁），而原告陸續均有向被
      告請求給付系爭工程款，並於97年 7月有向被告請求給付
      系爭工程款，復於97年10月14日起訴，則原告請求權時效
      至遲應自97年 7月起中斷重行起算，計算至原告起訴之97
      年10月14日止，並未逾民法第127條第7款所定之 2年消滅
      時效。從而，本件原告請求權時效尚未完成，原告請求被
      告給付系爭工程款，並以96年8月1日為遲延利息起算日，
      自屬有理由，應為可採。
    3.至於被告抗辯依民法第130條之規定，原告於第1次請求後
      6個月未為起訴，縱每6個月反覆請求 1次，並不發生中斷
      效力，本件原告之請求權自95年 7月完工起算，至97年10
      月14日起訴時，業已時效消滅云云。經查，依民法第130
      條「時效因請求而中斷者，若於請求後 6個月內不起訴，
      視為不中斷。」之規範意旨係在於權利人若以請求為中斷
      時效之原因，必該於請求後 6個月內起訴，始生中斷時效
      之效力，至於請求後未於 6個月內為起訴，自不生中斷時
      效之效力，此乃解釋上當然之理。又被告固援引最高法院
      71年台上字第3435號判例為據，惟該判例意旨為「由民法
      第130 條之規定而觀，時效因請求而中斷者，請求人苟欲
      保持中斷之效力，非於請求後 6個月內起訴不可。如僅繼
      續不斷的為請求，而未於請求後 6個月內起訴，其中斷之
      效力，即無由保持。」，核其所指為權利人於請求後，僅
      繼續不斷為請求，而未於請求後 6個月內起訴，則權利人
      所為之請求並不生中斷之效力而已，顯與本件之事實並不
      相同，自無從比附援引。換言之，權利人於第 1次請求後
      ，再為請求且有於 6個月內起訴，則權利人再為之請求，
      即與上開民法第130 條之規定無違，自生中斷時效之效力
      。是以，縱然本件原告前已向被告有所請求，且未起訴，
      然嗣後於時效完成前另有向被告請求並有於法定 6個月內
      起訴，依法自生時效中斷之效力，當不因前有所請求且未
      於 6個月起訴，即否認原告嗣後請求且起訴所生中斷時效
      之效力。從而，原告主張其陸陸續續有向被告請求，且於
      95年7月請求後已於6個月內起訴，請求權時效並未消滅，
      與法相符，自屬可採，被告上揭時效消滅之抗辯，尚乏有
      據，委無可採。
    4.故被告以原告所提之本件訴訟已逾民法第127條第7款所規
      定承攬人之請求承攬報酬 2年時效期間而為時效抗辯，為
      無理由，自不可取。
 (六)被告以永信土木包工業施做系爭擋土牆工程，費用合計
     1,28 0,000元為抵銷抗辯為無理由。
    1.被告雖主張屬系爭行政中心項目中之牆壁面於95年 7月颱
      風期間有嚴重龜裂，危及結構與人員安全，伊已自行雇請
      永信土木包工業施做系爭擋土牆工程，費用合計1,280,00
      0元，依民法第334條第1項、第335條規定，抵銷同額之工
      程款報酬云云。然此為原告所否認，並主張被告所指之情
      形係被告未作水土保持所造成的，擋土牆非系爭承攬契約
      之工程範圍，其所完工之系爭行政中心安全結構並無問題
      等語置辯。
    2.經查，兩造對於系爭承攬契約設計圖本均由被告所提出且
      均未曾變更、系爭擋土牆工程非系爭承攬契約圖說之工程
      範圍等情均不表爭執，業如上揭三、兩造不爭執事項：(
      四) 、(五)所述，另關於造成系爭行政中心牆壁龜裂、滲
      水的原因為何？兩造均稱無需送鑑定，並同意由本院依據
      卷內兩造所提出的資料自行審斷（見本院卷二第85頁及第
      145頁），先此敘明。
    3.有關系爭行政中心牆壁龜裂之原因，被告固曾於95年9月1
      5日鹿鼎字第95032號函以「有關貴公司承攬行政中心新建
      工程，目前牆壁面有龜裂發生，應為貴公司施工不良造成
      ，請儘速派員進場修繕」為由，請求原告為瑕疵修補（見
      本院卷第107頁）。惟原告亦曾於95年 9月5日以（95）聯
      字第950905001 號函說明系爭行政中心牆面龜裂，實為牆
      外之側壓力（含颱風豪大雨沖刷之水壓及道路上行經車輛
      造成之土壓）造成牆面水泥粉刷層龜裂；現已新建擋土牆
      後，龜裂情形不復發，並不影響本工程之結構安全（見本
      院卷(一)第206頁）。參以證人羅敬忠到庭具結證稱「95
      年7、8月來大颱風產生房屋滲水的狀況，被告公司就請求
      原告進行相關的修護，到底是被告沒有做好水土保持，還
      是原告建造的問題，所以當初這問題爭論許久，最後由被
      告公司請永信公司來做混凝土擋土牆水土保持，再也沒有
      發生滲水的問題。」等語（見本院卷一第268頁）及證人
      即擋土牆施工人員陳玉龍到庭具結證稱「（問：這兩道擋
      土牆是否為了水土保持而施作還是為了牆壁防水？）我是
      認為為了保護行政中心，是為了防止土方會崩坍。」及「
      我們去施作的時候，鹿野鼎的管理工程的人員有帶我去看
      過二次，下雨的時候，後面的土方會一直崩塌下去，他要
      求我說可否儘快幫他施工。」等語（本院卷二第81頁至第
      82 頁）及其當庭所繪製之系爭行政中心外擋土牆位置圖
      ，應可認系爭擋土牆工程之施作係為被告水土保持而作，
      而非就系爭工程作瑕疵之修補。亦足見原告所施作之系爭
      行政中心工程牆面龜裂系外在因素所致，非屬系爭行政中
      心之工程瑕疵。
    4.況觀諸被告上揭95年9月15日鹿鼎字第95032號函文內容，
      其說明第四點雖有原告應變更設計將覆土回填側之牆壁厚
      度加厚至50公分及牆壁主筋變更為與柱主筋一樣，即可避
      免壁面因受力彎曲過大隆起至龜裂產生，原告卻未提出檢
      討變更之記載，然系爭承攬契約設計圖本由被告所提出，
      始終未曾變更，均為兩造所不爭執，業如上述，而兩造既
      無變更設計，原告依系爭承攬契約所附設計圖圖號A2－1
      之設計所示以牆壁厚度24公分（即圖示24cm RC WALL）為
      施作（見一審卷第26頁），即與系爭承攬契約之約定無違
      。縱系爭行政中心有龜裂滲水之情形，亦難謂係可歸責於
      原告之系爭工程瑕疵，應係被告原設計即有疏漏未考量水
      土保持，核與原告之工程施作無關，此見被告另設系爭擋
      土牆後即無龜裂滲水之情形，更顯自明。
六、綜合上述，原告依系爭承攬契約請求系爭工程款1,134,490
    元及自96年8月1日起至清償日止，按週年利率5%計算之利息
    ，為有理由，應予准許。逾此範圍之請求，則為無理由，應
    予駁回。
七、本件原告勝訴部分，兩造分別陳明願供擔保請准宣告假執行
    或免為假執行，核無不合，爰分別酌定相當之擔保金額，予
    以准許，至於原告敗訴部分，其假執行之聲請失所附麗，不
    應准許，應予駁回。
八、本件判決基礎已臻明確，兩造其餘攻擊防禦方法及舉證，於
    判決結果無影響，毋庸一一論列，附此敘明。
據上論結，本件原告之訴為一部不合法，一部有理由，一部無理
由。依民事訴訟法第249條第1項第6款，第79條、第85條第2項、
第390條第2項、第392條第2項判決如主文。
中    華    民    國    99    年    11    月    10    日
                  民事庭    審判長法  官  李芳南
                                  法  官  郭玉林
                                  法  官  楊憶忠
以上正本證明與原本無異。
如對本判決上訴，須於判決送達後20日內向本院提出上訴狀。
中    華    民    國    99    年    11    月    11    日
                                  書記官  林建成